【裁判字號】    94,訴,7371
【裁判日期】    950328
【裁判案由】    履行契約等
【裁判全文】
臺灣臺北地方法院民事判決              94年度訴字第7371號
原      告  城邦文化事業股份有限公司
法定代理人  甲○○
訴訟代理人  丙○○
訴訟代理人  乙○○
被      告  陳世哲即逸飛迅企業社
上列當事人間請求履行契約等事件，本院於中華民國95年3月14
日言詞辯論終結，判決如下：
    主  文
被告應給付原告新臺幣伍拾壹萬仟元，及自民國九十四年九月
十六日起至清償日止，按週年利率百分之五計算之利息。
原告其餘之訴駁回。
訴訟費用由被告負擔。
本判決第一項於原告以新臺幣壹拾捌萬元供擔保後，得假執行。
原告其餘假執行之聲請駁回。
    事實及理由
甲、程序方面：
一、按因契約涉訟者，如經當事人定有債務履行地，得由該履行
    地之法院管轄，民事訴訟法第12條載有明文。查原告主張本
    件兩造約定之履行地為台北市○○路○段213號11樓，又依卷
    附備忘錄第6條則記載「每次下單購書應於收貨日起一週內
    給付甲方現金支票或現金，現金請直接匯入下列帳戶並將單
    據傳真告知甲方：銀行：合作金庫古亭分行。帳號：000000
    0000000號、戶名：劉麗真」，是參酌上開說明，原告主張
    本件本院係因前述規定取得訴訟管轄之權限，尚非無據。至
    於被告雖否認兩造間契約之效力，並進而辯稱本件本院並無
    管轄權，請求移轉至臺灣花蓮地方法院，然查有關系爭契約
    之效力既僅屬實體之問題而已，即非法院定管轄時所得考量
    （最高法院65年度台抗字第162號判例參照），是其上開抗
    辯即無足取，合此說明。
二、次按訴狀送達後，原告不得將原訴變更或追加他訴。但有擴
    張或減縮應受判決事項之聲明之情形者，不在此限。民事訴
    訟法第255條第1項第3款定有明文。本件原告就遲延利息之
    請求時間，原請求自支付命令送達之翌日起算（本院94年度
    促字第28182號民事卷宗第2頁），嗣於民國95年1月5日具狀
    聲請更易為自93年1月1日起算（本院卷第15頁），嗣於90年
    2月15日言詞辯論期日復變更為請求自94年6月10日台北東門
    郵局第486號存證信函送達被告之翌日即90年6月14日起算（
    本院卷第40頁反面），核其歷次變更之舉止既僅屬聲明之擴
    張、減縮而已，合於前開規定，應予准許，先予敘明。
乙、實體方面：
一、原告起訴主張：被告前於91年6月21日與原告就出版物「視
    覺掃瞄學習倉頡輸入法Step by Step」、「中文解字原理倉
    頡輸入法Step by Step」兩冊合訂之套書（以下合稱系爭書
    籍）締結備忘錄，約定原告因被告通路之要求而印製上述套
    書2,000套，被告全數購買，並應分次於1年半之時間內完成
    下單、提貨。然被告自91年完成第1次提領500套並支付貨款
    後，即未再與原告聯繫取貨付款事宜，雖經原告屢次催討亦
    未獲回應，被告復未就原告已印製完成之剩餘1,500套書如
    何處理提出說明。原告既已履行其對待給付義務，印刷完成
    約定數量之套書完成，並通知被告取貨以移轉貨物所有權，
    被告自當履行其買賣標的物價金給付之義務，按兩造契約第
    4條，被告應以每套書售價之6折向原告購書，依每套書新臺
    幣（下同）570元計算，剩餘之1,500套書，被告自應給付原
    告513,000元等語。並聲明：(一)被告應給付原告513,000元，
    及自94年6月14日起至清償日止，按週年利率5％計算之利息
    。(二)願供擔保，請准宣告假執行。
二、被告則以：被告於簽立備忘錄時僅承諾分次購買系爭書籍，
    且每次購買時下單之數量不低於500套而已，故所簽備忘錄
    僅係買賣之「預約」，實際上應於被告每次下單後始成立買
    賣契約並需支付該次訂單價金。又備忘錄所訂2002年7月起
    至2003年12月底之期限，依被告認知此乃原告同意以6折售
    價予被告之優惠期限，且數量僅2,000本，如被告未能於該
    時限內下單、提貨即放棄此項優惠而已，故被告縱未於上述
    時間之前下單、提貨，亦無履約情事。又被告於簽訂備忘錄
    初始誤認推廣期間市場上僅被告可供應系爭書籍，有助銷售
    因方才願意與原告合作，惟事後被告發現其他書局仍可發見
    有販賣系爭書籍，故此已影響兩造合作關係及推廣績效，因
    此原告要求被告全數收回有欠公允等語置辯。並聲明：駁回
    原告之訴。
三、兩造不爭執之事項：
  (一)系爭備忘錄（本院94年度促字28182號支付命令卷宗第4頁）
    乃兩造於91年6月21日所締結，且內容均屬真正。
  (二)被告已經領取500套系爭書籍，並已依系爭備忘錄第4條所載
    以系爭書籍每套售價6折計算之對價（即每套價格為342元。
    計算方式：250元＋320元＝570元，570元×0.6＝342元）如
    數給付原告。
  (三)扣除被告已領取之500套系爭書籍外，其餘1,500套系爭書籍
    之6折價款為513,000元。惟被告未向原告下單領取上開書籍
    ，亦未給付上開款項予原告。
四、兩造主要爭執之事項如下：
  (一)本件備忘錄是本約還是預約？如為本約，則兩造是否已對系
    爭備忘錄所載剩餘1,500套之系爭書籍之買賣契約已經達成
    合意？
  (二)系爭備忘錄第3條所載「2003年12月底」，究竟為被告可以
    以系爭書籍6折價格（即每套342元）優惠購書之末日，或為
    被告應下單購買其餘1,500套系爭書籍之最後期限？
五、本院查：
  (一)按所謂預約，係當事人約定將來訂立一定契約（本約）之契
    約。當事人訂立之契約，究為本約或係預約，應就當事人之
    意思定之，當事人之意思不明或有爭執時，應通觀契約全體
    內容是否包含契約之要素，及得否依所訂之契約即可履行而
    無須另訂本約等情形決定之。倘無將來另訂本約之約定，而
    依所訂之契約內容即可履行，並無須另訂本約者，縱名為預
    約，仍非預約（最高法院64年度台上第1567號判例、85年度
    台上第2396號、84年度台上第1434號判決意旨參照）。查兩
    造於91年6月21日簽訂系爭「備忘」錄，依其上記載，兩造
    係就「出版品：【視覺掃瞄學習】倉頡輸入法Step by Step
    ，【中文解字原理】倉頡輸入法Word to Word（二書合稱一
    套，下稱本套書）」之合作出版約定「‧‧‧2.本套書由甲
    方（按指原告，以下同）因應乙方（按指被告，以下同）之
    通路而印製，共2,000套。3.乙方承諾分次於一年半時間全
    數購買本套書，每次下單不得低於500套，時間自2002年7月
    起至2003年12月底止。4.甲方以本套書售價之六折售予乙方
    ，並開立收據。‧‧‧6.乙方每次下單購書應於收貨日起一
    週內給付甲方現金支票或現金，現金請直接匯入下列帳戶並
    將單據傳真告知甲方：
    銀行：合作金庫古亭分行
    帳號：0000000000000
    戶名：劉麗真傳真：（02）00000000」等情明白，
    又被告對於原告主張系爭書籍售價6折款項為342元亦不爭執
    ，足見系爭備忘錄就買賣標的、價款之數額及給付之方式、
    及履約之條件、期間等均已明確約定或可得確定，已無另行
    訂立契約之必要，且系爭備忘錄上亦無兩造將來需另訂立買
    賣本約之約定。再參以系爭備忘錄並經兩造各自為部分履行
    合約行為：原告交付被告500套系爭書籍，被告給付該部份
    之價款予原告。則揆之前揭說明，系爭備忘錄應屬買賣2000
    套系爭書籍之本約而非預約，可以認定。
  (二)被告雖辯稱因兩造約定被告於每次下單後，始有支付該次訂
    單價金之義務，故系爭備忘錄僅係買賣之預約，應以被告每
    次下單訂購系爭書籍時，兩造始就被告訂購之數量發生買賣
    契約云云。然查，按解釋意思表示，應探求當事人之真意，
    不得拘泥於所之用之辭句，民法第98條定有明文。又解釋
    當事人之契約，應以當事人立約當時之真意為準，而真意何
    在，又應以過去事實及其他一切資料為斷定之標準，最高法
    院著有39年台上字第1053號判例可資參照。查依前述系爭備
    忘錄第2條、第3條、第4條之內容，可證本件兩造係以2,000
    套系爭書籍為標的物，並合意每套交易價格為342元，且被
    告應「於一年半時間全數購買本套書‧‧‧時間自2002年7
    月起至2003年12月底止」如前所述，顯見渠等已於系爭備忘
    錄內就買賣契約必要之點：價金之數額及標的物給付之方式
    、時間等內容均已達成合致之意思無疑；再參以系爭備忘錄
    第5條之約定「甲方於乙方『購買、提領【完】本套書』，
    而且『所有貨款』付清後一個月內，結算並付清本套書之版
    稅予作者，版稅之計算為本套書售價的百分之十二」，亦足
    推知兩造締約之際，其合意之標的物係針對前述2,000套系
    爭書籍，故方約定於被告如數提領上開數量之系爭書籍並付
    清款項後，原告始需給付系爭套書之作者版稅，否則倘如被
    告所言：系爭備忘錄並非買賣契約之本約，兩造係就被告每
    次下單訂購系爭套書之數量始行成立買賣契約，乃被告如就
    已經提領之500套系爭書籍外，拒絕再下單付款領取其餘1,5
    00套系爭書籍之一部或全部，則系爭書籍之作者豈非永無可
    能依系爭備忘錄之約定內容，取得兩造約定買賣之標的：20
    00套系爭書籍之版稅？其顯與情理不符，自不待言。是依上
    說明，本件原告主張：兩造間之買賣契約於91年6月21日系
    爭備忘錄締結之際即已成立，且其約定之標的物範圍乃為系
    爭備忘錄內所載之2,000套系爭書籍等語，即屬信而有徵。
    至於系爭備忘錄第3條雖然賦予被告得於91年7月起至92年12
    月底止之期間內，得分次（且每次訂購數量不低於500套之
    情形）下單購書，然細繹該條條文全貌，既係要求被告應於
    前揭時間之內，「全數購買本套書」如前所述，以及第2條
    已載明「本套書由甲方因應乙方之通路而印製」之意旨，則
    審酌兩造締約之真意，可知上開被告得分次下單購書之約款
    ，不過為原告賦予被告得視其市場銷售系爭書籍之狀況甚或
    價金調度狀況，可於約定期限內分次請求提領所需系爭書籍
    之數量而交付相當之價金而已，換言之此等條件不過為一種
    優惠、便利之措施，否則無以解釋上開第3條所載被告「承
    諾分次於一年半內時間『全數』購買本套書」之明文。因此
    被告抗辯：系爭備忘錄僅屬預約，應以其每次實際下單訂購
    之交易為買賣之本約云云，即與前揭契約之明文不符，難以
    相信。
  (三)再者，系爭備忘錄第3條所約定之「自2002年7月起，至2003
    年12月底止」，既為兩造合意被告應向原告「購買、提領完
    本套書」之期間有如前述，而被告就其抗辯：上開時間僅係
    原告同意以6折價格售予被告之優惠期限乙節又未能舉證以
    實其說，是其此部份陳述，亦不足取。此外，揆諸兩造既於
    前述備忘錄第2條上約定「本套書由甲方因應乙方之通路而
    印製，共2,000套」等情，則被告縱於坊間發覺另有其他通
    路亦銷售系爭書籍，然此既無非原告基於其他通路之需要所
    販售，雖原告此等舉止於商業評價上是否妥適容值商榷，然
    其既無違法或悖於兩造契約之處，則被告以此為由而抗辯拒
    絕履約，亦無可取，在此說明。
  (四)按被告迄今仍未依約履行其下單取書之義務，而其所為抗辯
    復均無足採取，從而，原告依買賣契約之法律關係，請求被
    告給付剩餘之1,500套系爭書籍之價款513,000元，即屬有據
    ，可以採取。
六、又按給付無確定期限者，債務人於債權人得請求給付時，經
    其催告而未為給付，自受催告時起，始負遲延責任，其經債
    權人起訴而送達訴狀，或依督促程序送達支付命令，或為其
    他相類之行為者，與催告有同一之效力。又遲延之債務，以
    支付金錢為標的者，債權人得請求依法定利率計算之遲延利
    息。民法第229條第2項、第233條第1項前段分別定有明文。
    而查本件被告應於92年12月31日前依系爭備忘錄第3條之約
    定履行其向原告下單購買剩餘之1,5 00套系爭書籍之義務，
    乃其雖未依約履行，然參酌備忘錄第6條之內容，原告仍須
    已經提出給付，或業將準備給付之事情通知被告以代提出，
    並經催告後，被告始因此負給付遲延之責任。查本件原告固
    於94年6月10日以台北東門郵局第486號存證信函內指明因被
    告「‧‧‧自民國九十一年完成第一批提領五百套並支付貨
    款後，即未再與本公司聯繫取貨付款事宜，亦未就該合約中
    已印製完成之剩餘一千五百套書如何處理提出說明‧‧‧請
    貴社於函到日起七日內主動向本公司聯絡說明，逾期仍置若
    罔聞，本公司恐僅能依循法律途徑解決」（本院支付命令卷
    宗第10頁至第11頁），而上開存證信函並於同年月13日送達
    被告（回執，見本院卷第32頁），然核其內容既僅係原告以
    準備給付之事情通知被告以代提出，並無任何要求被告給付
    價金之言語，自難認為已生合法催告之效力，是被告縱已收
    受前揭存證信函，亦難指即已生給付遲延之責任。惟審酌被
    告於支付命令狀內既已敘明「債權人已履行其對待給付之義
    務，已印刷約定數量之套書完成，並通知債務人取貨以移轉
    貨物所有權，債務人自當履行其買賣標的物價金之支付義務
    ‧‧‧債權人自應支付債務人新臺幣伍拾壹萬參仟元整」等
    文字，是知前揭內容，始得認為具有催告被告履行之效果，
    是參酌前述民法第229條第2項所載，自應認為被告係自收受
    前述支付命令之翌日（即94年9月16日，送達回執見本院支
    付命令卷宗第16頁）起，始生遲延給付之情事，即被告自是
    時起，方應給付原告以週年利率5％計算之法定遲延利息。
    因此原告所為法定遲延利息之請求，其超逾前揭數額之部分
    ，即與前揭說明未合，應予駁回。
七、綜上所述，原告依兩造間買賣契約（備忘錄）之法律關係，
    請求被告給付513,000元，及自支付命令送達之翌日即94 年
    9月16日起至清償日止按年息5％計算之利息為有理由，應予
    准許，惟其超逾前述部分之主張，即無理由，應予駁回。
八、又本件原告敗訴部分，既係法定遲延利息之附帶請求而已，
    而參酌民事訴訟法第77條之2第2項之規定，上開部分又不並
    算其訴訟標的之價額，是本院酌量情形，認為本件訴訟費用
    ，應由被告負擔，合此說明。
九、本件事證已臻明確，兩造其餘攻擊、防禦方法及所提出之證
    據，經審酌核與判決結果不生影響，爰不一一論述，併此陳
    明。
十、據上論結：本件原告之訴為一部有理由，一部無理由，應依
    民事訴訟法第79條但書、第390條第2項，判決如主文。
中    華    民    國    95    年    3    月     28    日
                           民事第二庭法  官  蕭胤瑮
正本係照原本作成。
如不服本判決，應於收受送達後20日內向本院提出上訴狀。
中    華    民    國    95    年    3    月    28    日
                                     書記官  黃慧怡


司法院資訊處製作；財團法人民間司法改革基金會備份。
